臺灣高等法院民事判決　　　　　　　　　100年度上字第328號
上　訴　人　吳祥安
被上訴人　　吳盛麟
　　　　　　　　　　　　弄12號
訴訟代理人　黎鍾穎
上列當事人間損害賠償事件，上訴人對於中華民國100年1月13日
臺灣桃園地方法院98年度訴字第2063號第一審判決提起上訴，並
為訴之追加，本院於100年6月8日言詞辯論終結，判決如下：
    主  文
原判決關於駁回上訴人後開第二項之訴及其假執行之聲請，暨該
訴訟費用部分均廢棄。
被上訴人應再給付上訴人新臺幣貳拾萬元及自民國九十八年九月
四日起至清償日止按年息百分之五計算之利息。
被上訴人應另給付上訴人新臺幣參拾玖萬貳仟柒佰肆拾肆元及自
民國一百年三月五日起至清償日止按年息百分之五計算之利息。
其餘上訴及追加之訴駁回。
廢棄改判部分第一、二審訴訟費用，由被上訴人負擔。駁回上訴
部分第二審訴訟費用由上訴人負擔。追加之訴訴訟費用由上訴人
負擔二分之一，餘由被上訴人負擔。
    事實及理由
一、按於第二審為訴之變更或追加，非經他造同意不得為之。但
    請求之基礎事實同一者，不在此限。民事訴訟法第446條第1
    項、第255條第1項第2款定有明文。上訴人於原審主張被上
    訴人於民國97年8月15日駕車不慎撞傷伊，致伊受有醫療費
    用新臺幣（下同）8萬4902元、薪資損失97萬0908元、看護
    費用72萬元、慰撫金100萬元，合計277萬5810元之損害，為
    此依侵權行為法律關係請求被上訴人賠償。嗣於本院追加主
    張其因前開車禍致勞動能力減損12%而受有84萬1885元之損
    害，併請求被上訴人賠償。核其先後所主張者均為同一基礎
    事實，所為訴之追加，應予准許。
二、上訴人主張：被上訴人於97年8月15日晚間10時30分許，駕
    駛車號3P-2937號自用小客車，沿桃園縣平鎮市○○路往龍
    潭方向行駛，行經平鎮市○○路○○段與湧東路口前，撞擊
    剛好徒步行經該路口之上訴人，致上訴人受有頭部外傷並顱
    骨骨折及顱內出血、右脛腓骨開放性骨折、左脛腓骨封閉性
    骨折、臉部撕裂傷、右肘撕裂傷、背部多處擦傷等傷害。被
    上訴人駕車行經該路口本應暫停禮讓行人先行通過，依當時
    情況並無不能注意之情況，被上訴人疏於注意以高速行駛並
    與另兩部車競速飆車，不慎撞擊上訴人，顯有過失。上訴人
    因前開侵權行為致受有下列損害：1.醫療費用及增加生活上
    支出共計8萬4902元；2.1年無法工作之薪資損失97萬0908元
    ；3.1年之看護費用72萬元；4.慰撫金100萬元，合計277萬
    5810元。爰依侵權行為法律關係訴請被上訴人給付上訴人
    277萬5810元及自起訴狀繕本送達被上訴人之翌日起至清償
    日止按年息5%計算之利息。
    原審判決被上訴人應給付上訴人醫療費用及增加生活上支出
    7萬0941元、工作薪資損失20萬7360元、看護費12萬元、慰
    撫金30萬元，合計69萬8301元及自98年9月4日起至清償日止
    按年息5%計算之利息，並駁回上訴人其餘請求。上訴人就薪
    資及慰撫金敗訴部分不服，提起上訴，並陳述本件應至少以
    4萬元作為上訴人每月之薪資金額，故1年工作薪資損失為48
    萬元，扣除原審判命給付之20萬7360元，被上訴人應再給付
    27萬2640元；另慰撫金應為100萬元，扣除原審判命給付之
    30萬元，被上訴人應再給付70萬元，合計97萬2640元。另追
    加主張上訴人因本件事故致勞動能力減損12%，而上訴人發
    生本件事故時為43歲，至退休年齡65歲，尚有22年可以勞動
    ，扣除前開1年不能工作之薪資損失，尚受有21年勞動能力
    減損12%之損失，以每月薪資4萬元，依霍夫曼係數計算一次
    給付之勞動能力損失為84萬1885元。其上訴聲明：(1)原判決
    關於駁回上訴人後開之訴部分廢棄。(2)前開廢棄部分，被上
    訴人應再給付上訴人97萬2640元及自98年9月4日起至清償日
    止按年息5%計算之利息。其追加之訴訴之聲明：被上訴人應
    給付上訴人84萬1885元及自100年3月5日起至清償日止按年
    息5%計算之利息。
三、被上訴人則以：上訴人96年、97年所得收入僅有聯安汽車商
    行之所得5萬8254元，且上訴人無法提供個人所得之扣繳憑
    單，應不可請求工作損失。上訴人豈能以職業工會之行情或
    汽車商行之銷售金額，甚或依上訴人之勞保投保薪資來主張
    工作損失。又上訴人勞動力減損部分，雖經長庚醫院鑑定為
    12%，但壢新醫院98年11月23日回函載明上訴人已康復，上
    訴人既已康復即應無勞動力減損。再者，上訴人於庭上對答
    如流，並無其所陳記憶力嚴重減損、頭部劇烈疼痛情形，且
    原審已依兩造身分地位核定適當之慰撫金金額。上訴人請求
    再予提高慰撫金，實無理由，伊亦無力負擔等語，資為抗辯
    。其答辯聲明：上訴及追加之訴均駁回。
四、查被上訴人於97年8月15日晚間10時30分許，駕駛車號3P-
    2937號自用小客車，沿桃園縣平鎮市○○路往龍潭方向行駛
    ，行經平鎮市○○路○○段與湧東路口前，適上訴人自對向
    行走行人穿越道穿越馬路，被上訴人所駕自小客車在中豐路
    往龍潭方向外側車道撞擊上訴人，致上訴人跌落在距離行人
    穿越道前約12.5公尺處，因而受有頭部外傷併顱骨骨折及顱
    內出血、右脛腓骨開放性骨折、左脛腓骨封閉性骨折、臉部
    撕裂傷、右肘撕裂傷、背部多處擦傷之傷害。被上訴人因上
    開行為業經原法院刑事庭以98年度壢交簡字第75號以過失傷
    害罪判處有期徒刑2月確定。此為兩造所不爭執（見原審卷
    第40頁反面），有壢新醫院診斷證明書（見附民卷第8至9頁
    ），並經本院依職權調閱前開刑事卷宗查明無訛。
五、按因故意或過失，不法侵害他人之權利者，負損害賠償責任
    。又汽車、機車或其他非依軌道行駛之動力車輛，在使用中
    加損害於他人者，駕駛人應賠償因此所生之損害。民法第
    184條第1項前段、第191條之2本文著有規定。次按汽車行經
    行人穿越道，遇有行人穿越時，無論有無交通指揮人員指揮
    或號誌指示，均應暫停讓行人先行通過。道路交通安全規則
    第103條第2項亦定有明文。本件事發當時天晴、夜間有照明
    、視線良好、柏油路面乾燥且無障礙等情形，有道路交通事
    故現場圖、調查報告表(一)、(二)及現場照片10張可稽（見臺灣
    桃園地方法院97年度偵字第20705號卷第32至39頁）。是被
    上訴人並無不能注意之情事。參以證人彭德勝於警訊證稱：
    當時伊在等待紅綠燈，上訴人在伊對面欲往湧東路方向行走
    ，上訴人行走斑馬線。我看到有3部車在競速，第1部白色汽
    車閃過上訴人，第2部即車號3P-2937自小客車沒有煞車痕跡
    ，就撞到上訴人，伊只有聽到第3部黑色喜美自小客車的煞
    車聲等語（見上開偵查卷第16頁），證人胡兆庭於偵查中證
    稱：當晚伊在案發處附近，上訴人要過馬路到對面，伊站在
    馬路旁講電話，伊有看到上訴人走斑馬線過去，之後聽到撞
    擊的聲響，看到上訴人被撞飛，掉在外側車道上等語（見上
    開偵查卷第57頁）。證人劉純治於偵查中證稱：伊當時跟被
    上訴人、鍾嘉倫各開一台車從中壢回龍潭，伊是開第1部，
    行經平鎮市○○路時，看到上訴人，伊減速閃過上訴人後，
    抬頭要看後視鏡時，看到被上訴人撞到上訴人等語（見上開
    偵查卷第46頁）。足證被上訴人駕駛汽車行經行人穿越道，
    能注意卻疏未注意禮讓行人即上訴人先行，其有過失至為灼
    然，且其過失行為與上訴人所受傷害有相當因果關係，被上
    訴人自應負侵權行為損害賠償責任。
六、按不法侵害他人之身體或健康者，對於被害人因此喪失或減
    少勞動能力或增加生活上之需要時，應負損害賠償責任。又
    不法侵害他人之身體、健康、名譽、自由、信用、隱私、貞
    操，或不法侵害其他人格法益而情節重大者，被害人雖非財
    產上之損害，亦得請求賠償相當之金額。民法第193條第1項
    、第195條第1項前段定有明文。茲就上訴人所受損害，論述
    如下：
(一)原審判決被上訴人應給付上訴人醫療費用及增加生活上支出計
  7萬0941元、看護費12萬元，此部分未據兩造上訴，業已確定
  。
(二)工作薪資損失：上訴人主張其每月薪資至少有4萬元，其因本
  件車禍1年無法工作，受有薪資損失48萬元云云。但查：
1.壢新醫院99年3月16日壢新醫字第2010030105號及99年11月23
  日壢新醫字第2010110183號函載：病人於97年8月16日接受兩
  側脛骨鋼釘固定手術，98年8月13日回診時，ｘ光顯示仍未完
  全癒合，其共回診13次，因骨折粉碎，出院後一年仍未完全癒
  合，無法負重工作，最後一次回診（98/11/23）骨折已癒合。
  」（見原審卷第118、202頁），且被上訴人就上訴人1年無法
  工作乙節亦無爭執（見原審卷第204頁），則上訴人主張其受
  有1年工作薪資損失，為有理由。
2.上訴人就其薪資部分固提出其獨資設立之聯安汽車商行之營業
  稅查定課徵核定稅額繳款書為憑（見附民卷第69頁），惟上開
  行號屬小規模營利事業，採查定課徵毋須辦理營利事業所得稅
  結算申報，此有財政部臺灣省北區國稅局中壢稽徵所函文在卷
  可佐（見原審卷第159頁），故上訴人所提前揭稅額繳款書之
  銷售額並非其經營上開行號之實際收入。又上訴人94至98年度
  於聯安汽車商行年所得均僅有5萬8254元，此觀卷附綜合所得
  稅各類所得資料清單及稅務電子閘門財產所得調件明細表甚明
  （見原審卷第54至55頁、本院卷第69至78頁）。至上訴人雖由
  桃園縣汽車修理業職業工會以投保薪資19200元參加勞工保險
  （見本院卷第61頁），惟經本院查詢，該工會於100年4月20日
  覆函無法提供汽車修護作業每月薪資資料（見本院卷第80頁）
  。是上訴人主張其每月薪資4萬元，顯乏所憑。上訴人既未能
  舉證其一般情況下所可能取得之收入，而最低基本工資係一般
  勞工在通常情況下所可能取得之最低收入，是本件以當時最低
  基本工資1萬7280元為每月薪資收入計算標準，應屬適當。又
  被上訴人亦不爭執上訴人受有1年之工作損失（見原審卷第204
  頁），是上訴人1年之工作損失應為20萬7360元（計算式：
  17280×12=207360），逾此部分之請求，不應允許。
(三)勞動能力減損：
1.查長庚醫療財團法人林口長庚紀念醫院99年8月17日（99）長
  庚院法字第0645號函載：「據病歷所載，吳君分別於99年5月
  11日及7月13日至本院職業醫學科門診鑑定，經參閱病患病歷
  及施行理學檢查、肌電圖檢查，並依據相關檢查結果評估病患
  殘存下肢行動受限，再佐以美國醫學會障害評估指南（2008年
  第6版，如附件一）之評核標準，加以綜合病患受傷部位、將
  來賺錢能力、工作性質及年齡予以調整計算鑑定後，其勞動力
  減損12%。」（見原審卷第175頁），另該院99年11月4日（99
  ）長庚院法字第1159號函並說明：「本院前次函覆吳君之勞動
  力減損12%，係依其整體病況綜合研判，惟因其腦部傷勢尚未
  達到列入勞動力減損計算之程度，故並未一併計算。」（見原
  審卷第191頁），故上訴人主張其勞動能力因本件車禍減損12%
  ，即屬有據。
2.查上訴人為54年11月22日生，於97年8月15日事發時，為42歲9
  月，至65歲退休，尚餘22年3月，扣除前開1年不能工作之薪資
  損失，尚餘21年3月，則上訴人主張其有21年勞動能力減損12%
  之損失，堪予採信。而我國於96年7月1日調整基本工資為1萬
  7280元後，業於100年1月1日起再調整為1萬7880元。則上訴人
  因勞動能力減損所受損害計為39萬2744元。（計算式：元以下
  四捨五入：
  17280×（12+4+17/31）×12%≒34315，此為上訴人98、99
    年之勞動能力減損金額。
  17880×12×12%≒25747，此為上訴人自100年起每年勞動能
    力減損數額。
    21-（12+4+17/31）÷12≒19.62，此為上訴人自100年起至
    退休止之勞動年數。
    年別5%複式霍夫曼計算法（第一年不扣除中間利息），其計
    算式為：[25747×13.00000000（此為19年之霍夫曼係數）
    +25747×0.62×（14.00000000-00.00000000）]=358429（
    小數點以下四捨五入）
  34315+358429＝392744）
(四)慰撫金：按非財產上之損害賠償，應以實際加害之情形、被害
  人所受精神上痛苦之程度、賠償權利人之身分地位、經濟能力
  ，並斟酌賠償義務人之經濟狀況、可歸責之程度等定之。爰審
  酌上訴人為高職畢業，獨資經營汽車修理業，名下尚有房屋1
  筆、土地1筆及汽車3輛，被上訴人為國小畢業，94至98各年度
  所得為46萬0327元、48萬1523元、57萬3731元、54萬6304元、
  48萬1150元，名下有汽車乙輛，有兩造稅務電子閘門調件明細
  表可佐（見本院卷第37至50頁），暨參酌被上訴人與他人於市
  區開車競速，撞擊行走行人穿越道之上訴人，致上訴人受有頭
  部外傷併顱骨骨折及顱內出血、右脛腓骨開放性骨折、左脛腓
  骨封閉性骨折、臉部撕裂傷、右肘撕裂傷、背部多處擦傷之嚴
  重傷勢，並致上訴人勞動能力減損12%等一切情狀，本院認上
  訴人所得請求之慰撫金以50萬元為適當，逾此部分請求，則無
  理由。
(五)綜上，上訴人所得請求之金額為129萬1045元（計算式：70941
  +120000+207360+392744+500000=0000000）。
七、按給付無確定期限者，債務人於債權人得請求給付時，經其
    催告而未為給付，自受催告時起，負遲延責任。其經債權人
    起訴，或依督促程序送達支付命令，或為其他相類之行為者
    ，與催告有同一之效力；遲延之債務，以支付金錢為標的者
    ，債權人得請求依法定利率計算之遲延利息，民法第229條
    第2項、第233條第1項前段分別定有明文。從而，上訴人本
    於侵權行為之法律關係，請求被上訴人給付129萬1045元，
    及其中89萬8301元自刑事附帶民事起訴狀繕本送達翌日即98
    年9月4日起（即原起訴部分），其中39萬2744元自100年3月
    5日起（即追加部分），均至清償日止按年利率5%計算之利
    息，為有理由，應予准許。逾此範圍，為無理由，應予駁回
    。原審僅判命被上訴人給付69萬8301元，就其餘應准許之20
    萬元（計算式：000000-000000＝200000），為上訴人敗訴
    之判決，並駁回其假執行之聲請，容有未洽，上訴意旨求予
    廢棄改判，為有理由，爰由本院予以廢棄改判如主文第2項
    所示。至上訴人於原審其餘請求不應准許部分，原判決為上
    訴人敗訴之判決，並駁回其假執行之聲請，經核於法並無不
    合，上訴意旨求予廢棄改判，為無理由，應駁回其上訴。至
    上訴人追加之訴，於39萬2744元本息部分為有理由，應予准
    許，逾此範圍為無理由，併予駁回。
八、據上論結，本件上訴及追加之訴為一部有理由，一部無理由
    ，依民事訴訟法第450條、第449條第1項、第79條，判決如
    主文。
中    華    民    國   100    年    6     月    29    日
                    民事第一庭
                        審判長法  官  張耀彩
                              法  官  林金吾
                              法  官  盧彥如
正本係照原本作成。
不得上訴。
中    華    民    國   100    年    6     月    29    日
                              書記官  鄭兆璋